【裁判字號】    89,上訴,589
【裁判日期】    890830
【裁判案由】    肅清煙毒條例等
【裁判全文】
臺灣高等法院高雄分院刑事判決                    八十九年度上訴字第五八九號
    上  訴  人
    即  被  告  甲○○
    指定辯護人  本院公設辯護人李佩娟
右上訴人因肅清煙毒條例等案件，不服臺灣高雄地方法院八十六年度訴字第三六六二
號中華民國八十九年三月七日第一審判決（起訴案號：臺灣高雄地方法院檢察署八十
六年度偵字第一七四二二、一九八０三、二０二四七、二０三四五號，移送併案案號
：同署八十六年度偵字第二七一００、二二八二九號、八十七年度偵字第四四五四號
、八十八年度偵字第一一七一二號），提起上訴，本院判決如左：
    主   文
原判決關於販賣毒品部分撤銷。
甲○○共同連續販賣毒品，累犯，處有期徒刑玖年。販賣毒品所得合計新台幣參萬肆
仟元沒收；毒品海洛因壹小包（驗後淨重壹點壹參公克）沒收銷燬之。
    事  實
甲○○於八十一年間，因施用毒品罪，經本院判處有期徒刑一年七月及因施用麻藥罪
，經台灣高雄地方法院判處有期徒刑三月，經本阮定執行，應執行有期徒刑一年八月
，於八十四年十一月六日執行完畢，仍不知悔改，復基於販賣毒品海洛因營利之概括
犯意，以電話秘書「0000000號代碼一００五號」為聯絡工具，經與買主約定
購買毒品數量及交貨之時間、地點後，再由甲○○攜帶毒品海洛因至約定地點交易之
方式，販賣毒品海洛因，其間有黃建國與綽號「西瓜」之不詳姓名男子二人，自八十
六年六月初某日起至同年七月十日止，以前開連絡方式，在高雄市○鎮區○○路附近
，以每次每小包新台幣（下同）二千元之價格，向甲○○購買毒品海洛因，前後共計
三次，合計價款為六千元；另有黃炳煌於八十六年八月十三日下午四時許，以前開相
同交易方式，在高雄市前鎮區○○○路與光華路口，以一萬二千元代價向甲○○購買
毒品海洛因一包。甲○○嗣又承前開概括犯意，自八十六年十二月中旬某日起至八十
七年二月二日止，與綽號「阿傑」之不詳姓名成年男子，以電話秘書「000000
0號代碼六二七號」為連絡工具，經與買主竇泰汶約定毒品交易之時間、地點後，再
由甲○○騎乘機車至高雄市苓雅區○○○路與廣西路口之約定地點與竇泰汶會合，收
取貨款後，再載往「阿傑」指定地點拿取毒品海洛因，其等二人以此方式，共同販賣
海洛因與合買之竇泰汶、劉曙，先後有三次，每次一包，代價各為二千、三千及一萬
一千元，共計一萬六千元。嗣先後於(一)八十六年八月十三日下午四時許，在高雄市前
鎮區○○○路與光華路口，甲○○販賣毒品予黃炳煌完成交易後，為警當場查獲，並
扣得黃炳煌甫買得之毒品海洛因一包（驗後淨重一．一三公克）及甲○○販毒所得新
台幣一萬二千元。(二)八十六年九月八日經警查獲黃建國，據其供出來源而查獲。(三)八
十七年二月五日，警方查獲竇泰汶、劉曙後循線查獲。案經高雄市政府警察局鹽埕分
局刑警大隊、新興分局、鹽埕分局分別移送臺灣高雄地方法院檢察署檢察官偵查起訴
，及移送併辦。
    理  由
一、訊據被告甲○○矢口否認有販賣海洛因犯行，辯稱：除與黃炳煌共同向他人購買
    海洛因為警查獲外，未曾販賣海洛因予他人云云。惟查：
(一)、前揭販賣毒品海洛因予竇泰汶（竇泰汶則係受劉曙之託出面購買）之事實，業據
    被告於警訊中坦承不諱，復據證人竇泰汶、劉曙迭於警訊中及原審審理中證述明
    確，被告於原審理中固改承「：：只有幫竇泰汶約賣主，我載竇泰文到那個地方
    ，他打呼叫器給我，我說沒有，我就幫他約人，我就打呼叫器給『阿傑』或其女
    朋友，就約好時間、地點，然後就跟竇泰汶說，在何時何處等，我就載竇泰汶過
    去，到達後，我就先走，有時是等他們交易完成後，我就走了，留下竇泰汶與阿
    傑或其女朋友直接交易，沒有幫他們交錢，只有一、二次，阿傑說我幫他介紹，
    有時拿一包海洛因給我，我就交給竇某，說是人家給我賺的，我不要，給你：：
    ，二月二日是我載竇泰汶過去，然後當場竇某將錢交給我，我就轉手給阿傑，前
    二次是我阿傑交給我，我再交給竇泰汶，最後一次是阿傑直接交給竇某」等語，
    並經竇泰汶當庭供證：「甲○○所說為是，錢每次都交給甲○○，毒品最後一次
    是阿傑交給我的，另前二次是甲○○交給我的：：，八十七年二月二日那次，他
    說人家要給他賺的，他不要賺，給我」等語，似乎均由被告受竇泰汶之託，幫助
    購買得海洛因，但參以被告於警訊中供承「我與『阿傑』是朋友關係，：：因為
    我們共用一部呼叫器，所以只要我的呼叫器響，他即會呼叫與我聯絡，而我無法
    聯絡到他」，足見被告與販賣者「阿傑」，在販賣海洛因之聯繫上有其密切之關
    係，且購買者萌購買意願時，即直接向被告接洽，被告均能立刻聯繫上販賣者，
    其間又涉及由被告從中親自交錢或交貨等與販賣行為直接相關細節，謂其間販賣
    行為被告與阿傑間未有犯意聯絡與行為分擔，豈與常情相合乎？足見被告固係基
    於幫助阿傑販賣之意思而為從中為雙方進行交易，但其所為則係販賣之構成要件
    行為，自難解其販賣刑責。至被告與上開證人於人警訊中及原審審理中對買賣交
    易次數（三次或五、六次）及交易金額（一萬一千元或一萬元千元）之陳述固有
    出入，諒係與應訊時談話之精確應答與否相關，尚難據此即認前後供詞構成不足
    採信之瑕疵，唯其事實之認定，應以罪疑惟輕之證據法則為其依據，爰據以認定
    如上開事實欄所載。
(二)、被告先後三次各以每次每小包二千元代價販賣毒品海洛因與黃建國及綽號「西瓜
    」之男子二人之犯行，業據證人黃建國於原審審理時證述明確（見本院八十七年
    五月一日審判筆錄），證諸被告就曾交付毒品予綽號「西瓜」之男子（僅辯稱沒
    有收錢耳），及曾見過證人黃建國數次等情又供認不諱（見原審同次審判筆錄）
    ，足見證人黃建國所為指證應非子虛，佐以被告染有血友病，常需施打海洛因止
    痛等情，已據被告自承在卷，且海洛因價值非眥，衡情被告應無將海洛因贈送他
    人使用之理，被告空言否認並未向綽號「西瓜」之男子收錢之語，要屬避就輕之
    詞，殊不足採。又依黃建國警訊中即直陳其與被告交易毒品所使用之聯絡電話即
    「0000000號電話秘書」及販賣者之綽號「泉仔」（台語諧音與「全仔」
    同），均核與前開竇泰汶、劉曙所證陳之販賣對象之相關資料相同，顯非巧合。
    是黃建國此部分指證事實核與事實相符，應堪採信。
(三)、有關黃炳煌於前揭時地以一萬二千元向被告購買毒品海洛因之犯行，亦據證人黃
    炳煌於警訊時證述明確，且有當場查扣之白色粉末一包及現款一萬二千元可稽，
    而該白色包粉末一包經送請法務部調查局鑑定結果確為海洛因成分（淨重一點一
    三公克），此有該局八十六年九月十日00000000號鑑定通知書乙紙附卷為憑（附
    於八十六年度偵字第一九八０三號偵查卷第二六頁），被告偵查中辯稱「伊幫黃
    炳煌買，一萬元二千元即係黃炳煌交伊買之價金，查獲時，尚未將海洛因交予黃
    炳煌，係伊將海洛因丟在地上」，於原審中則辯稱「伊是與黃炳煌合資購買毒品
    ，是日黃炳煌交付一萬二千元款項，其中五千元是要購買毒品，另七千元是要還
    錢」，其辯詞對「一萬二千元」之說詞前後已有自我矛盾之情，另據證人黃炳煌
    於警訊時供述：我打電話給被告說我沒地方買毒品，我願出一萬二千元跟他一起
    合買；一萬二千元是我交給被告等語，嗣於偵查中及原審審理時亦坦承是日確交
    付一萬二千元供為買毒品乙情，雖其嗣附和被告之詞改稱：我在電話中說我拿一
    萬二千元給你，七千元還你，我買五千元毒品之語（見原審八十七年一月十四日
    審判筆錄），然綜觀證人黃炳煌於原審所為陳述，其先則供述：我拿一萬二千元
    給被告，他說我出七千元，你出五千元一起買之語（見同上審判筆錄）；嗣後則
    改稱：當初我是叫被告幫我買一萬二千元，後來被告在車上交給我毒品時說他出
    七千元，我出五千元等語，前後供述不一，且與警訊時所為供述不合，足徵證人
    黃炳煌於本院所為附和被告之詞，純屬迥護之詞，實不足採為有利於被告之證據
    。
    被告所辯前揭情詞，核屬事後卸責之詞，委不足採。另有關系爭扣案交易用之海
    洛因一小包，係由黃炳煌於車內受交付後，因遭警方偵防車攔截後，由其將之丟
    棄車門下方地上之情，分據被告與黃炳煌於警訊中有一致之供述，足見被告與黃
    炳煌間之海洛因毒品交易已然一手交錢一手交貨完竣，被告嗣後稱係伊交貨前丟
    棄應屬避重就輕之詞，不足採信。
(四)、綜上所述，被告先後販賣海洛因予竇泰汶、黃建國、黃炳煌等人犯罪事實甚為明
    確，被告所辯純屬飾卸之詞，不足採信；又被告迭為對外販賣海洛因，其本人又
    因病痛及本身亦有施用海洛因犯行，需錢自屬恐急，其迭為由其本人對他人販賣
    海洛因，所負刑責風險甚重又屬被告所明確認知，豈有未從中獲利之理，是其間
    有營利之情甚明。本件事證既明，被告犯行自堪認定。
三、核被告甲○○販賣毒品海洛因之行為，係犯肅清煙毒條例第五條第一項之販賣毒
    品罪。被告行為後毒品危害防制條例固於八十七年五月二十日公布施行，並於同
    月二十二日生效，依刑法第二條第一項前段規定「行為後法律有變更者，適用裁
    判時之法律」，且新法毒品危害防制條例第四條第一項對販賣第一級毒品者其法
    定刑有「處無期徒刑者，得併科新台幣一千萬元之以下罰金」之規定，新舊法相
    比較，自以舊法即肅清煙毒條例第五條第一項之規定對被告較為有利，自應依行
    為時法即舊法予以論處，爰適用法律如上所述。被告就販賣毒品海洛因予竇泰汶
    之犯行部分，與綽號「阿傑」之不詳姓名成年男子間，有犯意之連絡及行為之分
    擔（固係基於幫助販賣之意思，但所為係犯罪構成要件行為）應為共同正犯。被
    告前後多次販賣海洛因之行為，時間緊接，所犯係犯罪構成要件相同之罪，顯係
    基於概括犯意為之，應依連續犯之規定論以一罪。被告先後持有海洛因多次，亦
    係基於概括之犯意，本應以連續持有論規定論以一罪，惟其持有後進而販賣，其
    持有之低度行為應為販賣之高度度行為所吸收，不另論其持有毒品海洛因罪。本
    件公訴人就被告上開販賣毒品海洛因犯行，其中販賣予竇泰汶、黃建國部分犯行
    雖未為起訴，為此部分與起訴部分（指販賣毒品予黃炳煌部分）有連續犯之裁判
    上一罪關係，自為起訴效力所及，且經檢察官移送併辦，本院自應併予審判，附
    此敘明。被告於八十一年間，因施用毒品罪，經本院判處有期徒刑一年七月及因
    施用麻藥罪，經台灣高雄地方法院判處有期徒刑三月，經本院定執行，應執行有
    期徒刑一年八月，於八十四年十一月六日執行完畢，有台灣高雄地方法院檢署刑
    案資料查註紀錄表附卷可按，茲於刑之執行完畢後五年內再犯本件，自應成立累
    犯，唯本件被告所犯係最輕本刑無期徒刑之罪，爰不再加重。再被告所犯販賣毒
    品海洛因罪其販賣時間不長，販賣所得不多．且每次販賣之數量亦少，對社會所
    生之危害尚非嚴重，而該罪法定刑為死刑或無期徒刑，情輕法重，若處以無期徒
    刑實嫌過重，被告犯罪之情狀實堪憫恕，爰依刑法第五十九條之規定減輕其刑。
    被告犯罪事證既明，原法院對其論罪科刑固非無見，惟查被告販賣毒品犯行，必
    也出於營利意圖而為從事，方屬當之，原法院對其是否主觀上具營利意圖未加以
    認定，並於犯罪事實欄中詳予載明，即有未合，且被告係屬累犯，原審法院未加
    認定，於法亦有未合。被告上訴意旨否認犯罪固無理由，但原判決既有上開可議
    之處，自應由本院就販賣毒品部分撤銷改判。審酌被告販賣毒品，危害他人及社
    會，情節原屬不輕，姑念其販毒時間、次數及所得均不多等一切情狀，爰酌情量
    處如主文第二項所示之刑。被告先後販賣毒品所得合計三萬四千元，雖僅查扣一
    萬二千元，其餘二萬二千元並未經扣押，惟並無證據足以證明此部分款項業已滅
    失，故均應依肅清煙毒條例第十三條第一項規定併宣告沒收。另於八十六年八月
    十三日下午四時許，在高雄市前鎮區○○○路與光華路口為警查扣之毒品海洛因
    一包（淨重一點一三公克）係毒品，不問屬於犯人與否，均應依同條例第十二條
    前段規定宣告沒收銷燬之。至鑑驗耗用之毒品既已滅失，自毋庸宣告沒收。
四、公訴意旨另以：被告基於販賣毒品海洛因之概括犯意，先後於(一)八十年間以每包
    二千元代價販賣毒品海洛因予黃俊能一、二次及潘奮山三、四次。(二)八十六年間
    以每半錢海洛因一萬一千元代價在其住處販賣海洛因予張永明。因認被告此部分
    犯行亦同犯前揭罪嫌云云。訊之被告堅詞否認涉有此部分犯嫌，辯稱：伊與黃俊
    能、潘奮山雖有認識，但已多年未曾連絡；另張永明曾在伊住處向綽號「阿傑」
    之男子購買毒品海洛因，而非向伊購買等語。經查：據證人黃俊能於警訊時證稱
    ：我所吸食之海洛因係向綽號「大廣」之男子購買，每次購買新台幣一千元，共
    向他購買過四次；我先打甲○○之電話秘書0000000號呼叫一００五號後
    ，至甲○○住所前鎮區○○街向他購買海洛因等語（八十六年六月十日警訊筆錄
    ），嗣於偵訊時則改稱：八十一年間曾向甲○○購買毒品海洛因一、二次，地點
    在前鎮區○○路之語（見八十六年度偵字第一七四二二號偵查卷八十六年八月十
    二日偵訊筆錄）；另於原審審理時證述：我是於八十三年間在高雄市○○路附近
    之電玩店向綽號「大廣」之男子購買毒品；嗣後又改稱沒有向被告買過毒品等語
    （見原審八十六年十二月時十九日審判筆錄）。證人潘奮山於警訊時證稱：我都
    以0000000呼叫一００五打電話方式向甲○○購買約有十幾次，每次交易
    都一、二千元，地點在他的現住地（前鎮區○○街）之語（八十六年六月十日警
    訊筆錄）；嗣於偵訊時證述：八十一年間曾向甲○○購買毒品海洛因三、四次，
    地點在前鎮區○○路之語（見同上偵查卷八十六年八月十二日偵訊筆錄）；另於
    原審審理時堅稱販賣毒品之人並非被告之語（見同日審判筆錄）。證人張永明於
    警訊時證述：我於八十六年五月十二日開始吸食後，就開始向甲○○購買，共有
    六次左右，我每次均以一萬一千元購買半錢海洛因，都是到他家中購買等語（八
    十六年八月十九日警訊筆錄），嗣於原審八十七年一月十四日審理時改稱：伊曾
    於八十六年八、九月間，在被告住處向綽號「阿傑」買過毒品海洛因一萬一千元
    之語，綜觀證人黃俊能、潘奮山、張永明所為證述，前後不一，是否可信，已令
    人存疑，且被告復否認有販賣毒品與其等三人，故自難僅憑其等前後不一之證述
    ，據為不利於被告之認定。此外，復查其他積極證據足以證明被告有此部分犯行
    ，被告此部分犯行既不能證明，本應為無罪之判決，惟因公訴人認與前揭論罪部
    分有連續犯之裁判上一罪關係，故不另為無罪之諭知。
五、另公訴人認：自八十六年五月間起至同年九月十九日止，販賣毒品海洛因予沈國
    富，約五、六次，每次二千元等情，移送併辦（八十六年度偵字第二二八二九號
    ）部分：訊之被告亦堅詞否認此部分犯行。經查，依證人沈國富於警訊時雖證述
    ：是向綽號「阿達」購買毒品，每次一千元，前後共三次；並指認被告口卡稱被
    告即是綽號「阿達」之人。（見八十六年九月十九日、九月二十日警訊筆錄），
    嗣於偵訊時雖亦證稱：毒品是向甲○○購買之語，但其所證述購買次數為五、六
    次，與警訊所述購買次數僅三次不符（見八十六年度偵字第二二八二九號偵查卷
    八十六年九月二十日偵訊筆錄），另於原審八十七年十月二十八日時調查時證稱
    ：是向綽號「阿達」之男子購買毒品，伊並不認識被告等語，綜觀其前後有關究
    竟是向何人購買毒品，及購買之次數，前後供述並不一致，其所證述不利於被告
    之情節，既有前揭瑕疵可指，自難據採為被告有罪之證據。此外，復查無其他積
    極證據足以證明被告有此部分販賣毒品之犯行，被告此部分犯罪不能證明，自與
    前揭論罪部分無裁判上一罪之關係，本於刑事訴訟法所採彈劾主義，既未經起訴
 ，即非本院所能審究，應將此移送併辦部分退回檢察官再行偵辦。又原審判決所
    載被告另自八十六年八月間起先後五次販賣毒品海洛因予劉信宏，每次一包二千
    元（原審審理中併案案號：八十六年度偵字第二五九三七號）之事實，既據原判
    決載明：「訊之被告堅詞否認此部分犯行。經查：依原審判決載明據證人劉信宏
    於警訊時證稱：我於八十六年八月起開始向甲○○購買海洛因，總共向他購買五
    次，每次二千元購買海洛因一包重約０點五公克。最後一次購買時間在九月二十
    一日下午三時許等語（八十六年十月一日警訊筆錄），嗣於偵訊時則否認前揭供
    述，供稱：伊是向綽號「大黃」之男子購買毒品之語（見八十六年度偵字第二五
    九三七號偵查卷八十六年十月十八日偵訊筆錄），及至原審審理時亦證述與偵訊
    時所述之情相同。證人前後有關究竟是向何人購買毒品，及購買之次數，前後供
    述並不一致，其所證述不利於被告之情節，既有前揭瑕疵可指，自難據採為被告
    有罪之證據。此外，復查無其他積極證據足以證明被告有此部分販賣毒品之犯行
    ，被告此部分犯罪不能證明，自與前揭論罪部分無裁判上一罪之關係，，即非法
    院所能審究，應將此移送併辦部分退回檢察官再行偵辦」，嗣退還原卷後，檢察
    官並未再向本院移送併辦，本院自不再予以審酌，均附此敘明。
六、本件原判決關於被告施用毒品部分，業據被告上訴後，於本院調查中當庭撤回上
    訴業罹於確定，附此敘明。
據上論斷，應依刑事訴訟法第三百六十九條第一項前段、第三百六十四條、第二百九
十九條第一項前段，肅清煙毒條例第五條第一項、第十二條前段、第十三條第一項，
，刑法第二條第一項但書、第十一條、第二十八條、第五十六條、第四十七條、第五
十九條，判決如主文。
本案經檢察官林炎昇到庭執行職務。
中    華    民    國     八十九     年       八       月     三十       日
                              臺灣高等法院高雄分院刑事第八庭
                                  審判長法官  郭雅美
                                        法官  莊飛宗
                                        法官  洪兆隆
右正本證明與原本無異。
如不服本判決，應於判決送達後十日內向本院提出上訴狀，其未述理由者並應於提
出上訴狀後十日內向本院補提理由書（應附繕本)。
                                      書記官  葉淑華
中    華    民    國     八十九  年       九       月       一       日
附錄本判決之論罪法條：
肅清煙毒條例第五條第一項
販賣、運輸、製造毒品、鴉片或麻煙者，處死刑或無期徒刑。
                                                                       Ｇ


司法院資訊處製作；財團法人民間司法改革基金會備份。
